【裁判字號】    95,訴,477
【裁判日期】    950911
【裁判案由】    返還不當得利
【裁判全文】
臺灣士林地方法院民事判決               95年度訴字第477號
原      告  財政部國有財產局台灣北區辦事處
法定代理人  乙○○
訴訟代理人  龔維智律師
複 代理 人  李建民律師
            甲○○
被      告  丁○○
            丙○○
上列當事人間請求返還不當得利事件，本院於95年8月25日言詞
辯論終結，判決如下：
    主  文
被告丁○○應給付原告新台幣肆拾萬仟貳佰貳拾柒元及自民國
九十五年三月二十九日起至清償日止，按年息百分之五計算之利
息。
被告丙○○應給付原告新台幣肆拾萬仟貳佰貳拾柒元及自民國
九十五年三月二十九日起至清償日止，按年息百分之五計算之利
息。
被告丁○○應自民國九十五年一月一日起至返還坐落台北市○○
區○○段三小段四六七地號土地所占用二分之一部分（即七十四
點五平方公尺）予全體共有人之日止，以每平方公尺依當年期公
告地價年息百分之三再除以十二計算之金額，依三分之二比例，
按月給付原告。
被告丙○○應自民國九十五年一月一日起至返還坐落台北市○○
區○○段三小段四六七地號土地所占用二分之一部分（即七十四
點五平方公尺）予全體共有人之日止，以每平方公尺依當年期公
告地價年息百分之三再除以十二計算之金額，依三分之二比例，
按月給付原告。
原告其餘之訴駁回。
訴訟費用由被告丁○○、丙○○各負擔十分之三，餘由原告負擔
。
本判決第一至四項於原告以新台幣貳拾柒萬元供擔保後，得假執
行。
原告其餘假執行之聲請駁回。
    事實及理由
一、原告起訴主張：被告丁○○、丙○○多年來未經同意無權占
    用原告所有（應有部分3 分之2） 坐落臺北市○○區○○段
    3 小段467 地號土地（下稱系爭土地，面積149 平方公尺）
    各2 分之1 ，無法律上原因受有相當於租金之利益，依財政
    部訂頒之「國有非公用不動產被占用處理要點」規定及行政
    院之函示，應一律以公告地價年息5%計算租金，被告前並已
    給付民國89年7月至90年4月不當得利之補償金，爰依不當得
    利之法律關係請求被告各給付自90年5 月至其分別返還所占
    用系爭土地（各2 分之1） 予全體共有人之日止，以當年期
    公告地價年息5%計算相當於應有部分3 分之2 租金之不當得
    利及遲延利息等語，並聲明：(一)被告丁○○應給付原告新台
    幣（下同）671,920 元及自支付命令送達翌日起至清償日止
    ，按年息5%計算之利息。(二)被告丙○○應給付原告672,064
    元及自支付命令送達翌日起至清償日止，按年息5%計算之利
    息。(三)被告丁○○應自95年1 月1 日起至返還坐落系爭土地
    所占用2 分之1 部分予全體共有人之日止，依面積74.5平方
    公尺3 分之2 比例，每平方公尺依當年期公告地價年息5%再
    除以12計算之金額，按月給付原告。(四)被告丙○○應自95年
    1 月1 日起至返還坐落系爭土地所占用2 分之1 部分予全體
    共有人之日止，依面積74.5平方公尺3 分之2 比例，每平方
    公尺依當年期公告地價年息5%再除以12計算之金額，按月給
    付原告。(五)願供擔保請准宣告假執行。
二、被告均辯稱：被告之先父陳許全於40年間取得系爭土地上之
    門牌台北市○○區○○街269號建物，並與系爭土地當時之
    所有人陳錫慶、陳錫銘、陳錫鐘訂定房屋基地租借契約書，
    並繳付租金，惟因陳錫慶、陳錫銘、陳錫鐘陸續亡故後，其
    繼承人怠於變更租約內容，至85年陳錫銘、陳錫鐘之繼承人
    竟將系爭土地應有部分用於抵繳遺產稅，始由被告取得，故
    被告應繼受先前原告與地主間之不定期租賃關係，原告應繼
    續將系爭土地出租被告，並非無權占有。再者，原告主張以
    公告地價年息5%作為不當得利計算之標準，實屬過高，且被
    告亦願向原告承租，應以年息3%計算租金較為適宜等語。並
    聲明：駁回原告之訴。
三、兩造不爭執部分：(一)中華民國於85年11月26日登記取得系爭
    土地所有權，應有部分3 分之2 ，原告為管理機關。(二)原告
    94年8 月15日至系爭土地勘查之現狀圖（原證4） 。(三)被告
    2 人占用系爭土地全部（各2 分之1） 之事實。(四)被告已給
    付原告89年7 月至90年4 月不當得利之補償金123,590 元及
    123,620 元。本件之爭點：(一)被告主張系爭土地有不定期租
    賃關係，是否成立？(二)原告主張以年息5%計算不當得利是否
    適當？被告認為以3%計算較適當。
四、本院得心證之理由：
  (一)中華民國為系爭土地之所有權人，應有部分3 分之2 ，原告
    為管理機關，被告2 人占有系爭土地全部面積（各2 分之1
    ）等事實，為兩造所不爭執，並有土地登記謄本及原告94年
    8 月15日至系爭土地勘查之現狀圖可稽。查被告主張其先父
    陳許全於40年間取得系爭土地上之門牌台北市○○區○○街
    269 號建物，並與系爭土地當時之所有人陳錫慶、陳錫銘、
    陳錫鐘訂定房屋基地租借契約書，並繳付租金，原告應繼受
    前揭不定期租賃關係，其並非無權占有等情，固提出「房屋
    基地租借契約書」1 張及收據2 張為據，然原告否認其真正
    ，被告就該租借契約書與收據之真正，並未提出證據以實其
    說，自難逕認其主張有權占有為可採，除此之外被告亦未提
    出足以證明係有權占有之其他證據，應認被告占有系爭土地
    ，係無權占有。
  (二)被告占有系爭土地各2 分之1 ，既無法律上之理由而受有相
    當於租金之利益，並致原告受到損害，原告請求被告返還90
    年5 月至94年12月間及95年1 月1 日以後至返還土地止按月
    給付相當於租金之不當得利，自屬可採。至於系爭土地相當
    於租金之不當得利金額，依土地法第105 條準用第97條之規
    定，係以不超過土地申報總價年息10% 為限，又依平均地權
    條例施行細則第21條規定，公有土地以各該宗土地之公告地
    價為申報地價，而系爭土地之公告地價即申報地價自89年7
    月起訂為59,733元，至93年1 月則訂為55,667元，有兩造不
    爭執之公告地價表在卷可稽（本院卷41頁），斟酌系爭土地
    之位置，即位於台北市○○街上，交通實甚便利，依原告所
    主張公告地價年息5%計算租金，似非不相當，惟被告主張其
    願與原告訂定租約，依原告內部之規定，簽訂租賃契約者可
    依更低之公告地價年息3%優惠標準計算租金，但因系爭土地
    為國私共有土地，原告認為除非其他共有人同意，否則無法
    出租，因而否決其承租之申請等情，有被告提出之國有基地
    申請承租收據1 張在卷可稽，亦為原告所不否認，足見原告
    在占用人同意簽訂租約之前提下，亦願採用較優惠之年息3%
    租金基準收取不當得利之補償金。按系爭土地固因屬國家與
    私人共有之情形，致原告不同意與被告訂定租約，然該土地
    共有狀況並非被告所造成，被告願與原告訂定租約卻無法享
    受優惠之計算標準，顯有違公平，應認被告主張以公告地價
    年息3%計算相當於租金之不當得利，較屬可採。從而，原告
    請求被告2 人應給付之不當得利，於94年12月31日之前，各
    為403,227 元（計算式如附表），於95年1 月1 日之後，按
    月應以149 平方公尺各占有2 分之1 ，再依原告應有部分3
    分之2 比例，以每平方公尺依當年期公告地價年息3%再除以
    12 計算之金額，分別給付原告，應屬有據。
五、綜上，原告依不當得利之法律關係，請求被告2 人，分別給
    付90年5 月至94年12月31日相當於租金之不當得利403,227
    元及自支付命令送達翌日即95年3 月29日起至清償日止依法
    定利率年息5%計算之遲延利息，及自95年1 月1 日起至返還
    前揭土地予全體共有人之日止，以每平方公尺依當年期公告
    地價年息3%再除以12計算之金額，依3 分之2 比例，按月給
    付原告，為有理由，應予准許，逾此範圍，則無理由，應予
    駁回。又原告陳明願供擔保請准宣告假執行，於其勝訴部分
    ，核無不合，酌定擔保金額准許之，敗訴部分則失所附麗，
    應予駁回。
六、本件判決基礎已臻明確，兩造其餘攻防方法及訴訟資料，經
    本院審酌後，核與判決不生影響，無逐一論駁之必要，併此
    敘明。
七、據上論結，本件原告之訴為一部有理由，一部無理由，依民
    事訴訟法第79條、第390 條第2 項判決如主文。
中    華    民    國    95    年    9     月    11    日
                  民事第一庭  法  官  高愈杰
以上正本證明與原本無異。
如對本判決上訴須於判決送達後20日內向本院提出上訴狀。
中    華    民    國    95    年    9     月    13    日
                              書記官  高楚安
附表
90年5 月至92年12月
    59,733x149÷2x(2/3)x3% x32/12=237,339
93年1 月至94年12月
    55,667x149÷2x(2/3)x3% x24/12=165,888
                            合計：403,227元


司法院資訊處製作；財團法人民間司法改革基金會備份。
